【裁判字號】    94,訴,671
【裁判日期】    950227
【裁判案由】    交付房屋等
【裁判全文】
臺灣臺北地方法院民事判決               94年度訴字第671號
原      告  丁○○
訴訟代理人  王元勳律師
複代理人    方瓊英律師
被      告  乙○○
            己○○
            庚○○
共      同
訴訟代理人  甲○○
被      告  戊○○
上列當事人間交付房屋等事件，本院於95年2月7日言詞辯論終結
，判決如下：
    主      文
被告乙○○、己○○、戊○○應將台北市○○區○○段三小段第
八四一建號、第一四八六建號建物，即門牌號台北市○○路一六
○號七樓及增建部分，騰空遷讓返還原告；並應將坐落於台北市
萬華區○○○○段第五一二地號土地應有部分萬分之四七○部分
，返還原告。
被告乙○○、己○○、戊○○應自民國九十四年三月七日起至返
還前開房屋及土地之日止，分別按月給付原告新臺幣貳仟零柒拾
柒元。
原告其餘之訴駁回。
本判決第一項、第二項於原告以新台幣壹佰柒拾伍萬元為被告乙○○、己○○、戊○○供擔保後，得假執行；但被告乙○○、己○○、戊○○如以新台幣伍佰貳拾壹萬元預供擔保後，得免為假
執行。
原告其餘之假執行聲請駁回。
訴訟費用由被告乙○○、己○○、戊○○各負擔三分之一。
    事實及理由
一、按訴狀送達後，原告不得將原訴變更或追加他訴。但請求之
    基礎事實同一者，不在此限，民事訴訟法第255 條第1 項第
    2款定有明文。本件原告起訴時以乙○○、己○○、戊○○
    為被告，主張其就門牌號台北市○○區○○路160號7之房屋
    暨增建部分之建物以及所坐落基地應有部分之所有權受侵害
    ，被告乙○○、己○○、戊○○無權占有前開房地，且無法
    律上原因，受有相當於租金之利益，為此本於物上請求權及
    不當得利之法律關係，請求被告返還系爭房地、給付相當於
    租金之不當得利。復於訴訟中追加庚○○為共同被告 (見本
    院卷第65頁)，請求庚○○遷出返還系爭房地以及不當得利
    。被告對此雖表示不同意，惟核原告追加前後所主張之基礎
    事實均以其所有之系爭房地遭被告無權占有為據，且就原請
    求之訴訟及證據資料，於審理繼續進行在相當程度範圍內具
    有一體性，依前揭法條規定，應准許其為訴之追加。
二、原告主張：
  (一)訴外人謝佳芳於民國91年9月26日將其所有坐落於台北市○○區○○段3小段第512地號土地應有部分470∕10000暨其上
    同上區段第841建號房屋、第1486建號建物，即門牌號台北
    市○○區○○路160號7樓及增建部分之建物所有權移轉登記
    予被告乙○○，嗣因系爭房地之抵押權人實行抵押權，經本
    院民事執行處拍賣，為原告應買拍定，並於93年11月11日領
    得權利移轉證書登記在案。系爭房屋內部隔有四房，二房分
    別由乙○○、己○○無償占有，另一房則由訴外人謝佳芳出
    租予戊○○，並未定有租賃期間，原告以起訴狀送達終止與
    被告戊○○之租債關係。
  (二)被告戊○○、庚○○雖主張於87年4月即與訴外人謝佳芳定
    有租賃契約，並提出租賃契約書云云。然系爭房地於92年1
    月6日經本院查封時，本件被告乙○○之訴訟代理人甲○○
    於當時即明確指出，系爭房屋僅出租予訴外人陳敏慧及被告
    戊○○，其餘房間由被告己○○使用等語。另本院民事執行
    處於92年9月30日履勘現場，甲○○當時亦稱被告戊○○於
    90年間承租，並未簽訂租約等語。足證被告戊○○、庚○○
    主張87年4月即定有租賃契約，以及所提出之租賃契約書，
    均非真正。
  (三)被告等人無合法之權源而占用系爭房屋，原告依民法第767
    條之規定，自得請求被告等人將系爭房地遷讓返還原告。又
    被告等人無法律上之原因占用系爭房屋，致原告受有相當於
    租金之損害，應依民法第179條之規定，給付原告相當於租
    金之利益。並聲明：(1)被告等應將系爭房地騰空遷讓返還原
    告。(2)被告等應自94年2月1日起返還前開房屋之日止，各按
    月給付原告2077元。(3)原告願供擔保，請准宣告假執行。
三、被告辯稱：
  (一)己○○、庚○○辯稱：被告庚○○於87年4月8日即與訴外人
    謝佳芳定有租賃契約，承租系爭房屋其中房間乙間，即靠近
    客廳與室內走道之間，租賃期間自87年4月8日起至105年4月
    7日止，因而被告庚○○與訴外人謝佳芳間，就系爭房地之
    租債契約對原告仍繼續存在，被告己○○基於與被告庚○○
    之朋友關係而居住其內，亦有正當權源。
  (二)被告戊○○辯稱：被告於87年4月10日與訴外人謝佳芳定有
    租債契約，承租系爭房屋其中房乙間，即靠近客廳與廚房間
    ，以及客廳、廚房等，租債期間自87年起至107年4月9日止
    ，則被告是項租賃契約，對於原告仍繼續存在。
  (三)被告均聲明：(1)原告之訴駁回。(2)如受不利益判決，被告願
    供擔保請求免為假執行。
四、兩造不爭執之事實：
  (一)訴外人謝佳芳於91年9月26日將系爭不動產所有權登記移轉
    予被告乙○○。
  (二)原告於93年11月11日自執行法院領得系爭房地之權利移轉證
    書。
  (三)本院民事執行處於92年9月30日履勘系爭不動產現場，本件
    被告乙○○之訴訟代理人甲○○當時在現場，稱該屋有四房
    ，其中二房分別出租予被告戊○○及訴外人丙○○二人，戊○○係於90年承租，惟並未訂立租約；其餘二間分別為被告
    乙○○與己○○居住等語。
五、原告主張伊為系爭房地所有權人之事實，業據其提出土地及
    建物登記簿謄本、本院不動產權利移轉證書影本各一份為證
    （見本院卷第10-15頁、第24-25頁），並經本院依職權調閱
    相關執行卷宗，核屬相符，堪信為真實。而被告等人雖均主
    張就系爭房地具備占有權源云云，惟查：
  (一)被告乙○○雖於93年10月間為系爭房地之原所有權人，惟系
    爭房屋既經本院拍賣，而由原告買受，則原告於領取系爭房
    地之權利移轉證書時，即取得系爭不動產之所有權。從而被
    告乙○○並未舉證證明其他占有權源之依據，是被告辯稱伊
    有權占有系爭房地云云，並無理由。
  (二)被告己○○辯稱伊基於被告涂珮芳與訴外人謝佳芳之租賃契
    約而占有系爭房地，惟查被告己○○並非上開租賃契約之當
    事人，復未舉證證明其他占有權源，則被告之抗辯為無理由
    。
  (三)被告戊○○、庚○○雖稱伊分別於87年4月間即與訴外人謝
    佳芳承租系爭房地等云云，並分別提出房屋租賃契約書（本
    院卷第56-61頁）為證。惟查原告否認該等房屋租賃契約書
    之真正；且本院民事執行處於92年9月30日履勘系爭不動產
    現場，本件被告乙○○之訴訟代理人甲○○當時在現場，稱
    該屋有四房，其中二房分別出租予被告戊○○及訴外人丙○○二人，戊○○係於90年承租，惟並未訂立租約；其餘二間
    分別為被告乙○○與己○○分別居住等語，有執行筆錄可稽
    (見本院卷第71-72頁)，足見被告戊○○、庚○○所提出之
    房屋租賃契約書並非真正。而被告戊○○與訴外人謝佳芳間
    之不定期租約，業經本件原告以起訴狀繕本之送達，為終止
    契約之意思表示；則被告戊○○並無占有系爭房地之權源。
  (四)從而系爭房屋之占有人分別為被告乙○○、己○○、戊○○
    ，原告依所有物返還請求權請求被告乙○○、己○○、戊○○返還系爭房地，即屬有據。至於原告請求被告庚○○返還
    系爭房地部分，經查92年9月30日本院民事執行處履勘現場
    時，被告庚○○並無占有之事實，已如前述；而原告復未舉
    證證明被告庚○○為系爭房屋之占有人，則原告此部分請求
    即屬無據，不應准許。
六、原告主張不當得利之計算方式為：「土地申報地價×土地面
    積×所有權持分比例×年息10％÷12」，被告四人每月合計
    應付8310元，即每人應分別按月給付原告2077元等語。
  (一)按無法律上之原因而受利益，致他人受損害者，應返還其利
    益。民法第179條定有明文；而所得請求返還之範圍，應以
    對方所受之利益為度，故無權占有他人房屋，可能獲得相當
    於租金之利益，應屬社會通常之觀念。又城市地方房屋之租
    金，以不超過土地及其建築物申報總價年息10%為限，亦為
    土地法第97條第1項所明定。而所謂土地價額係指法定地價
    ，法定地價係指申報地價，建築物價額則依該管縣、市地政
    機關估定之價額，為土地法施行法第25條、土地法第148條
    所明定。
  (二)本院審酌系爭房地位處台北市○○區○○路160號，建物緊
    臨馬路，附近並有捷運龍山寺站、台北市立西門國小、老松
    國小、華西街觀光夜市、龍山商場，交通與生活機能完備，
    此有原告提出系爭房地位置及附近街道圖可稽。另審酌被告
    乙○○曾經出租系爭房屋之房間各一間予訴外人丙○○以及
    被告戊○○，租金分別為每月1萬4千元、1萬1千元（本院卷
    第69、71頁)，應認原告主張被告就占用系爭土地所受相當
    於租金之利益，以前開申報地價10%計算，尚屬適當。是依
    卷附之土地及建物登記謄本所載，系爭土地93年之申報地價
    ，為每平方公尺7萬1926.4元，系爭土地面積為295平方公尺
    ，所有權應有部分為470∕10000。是被告乙○○、己○○、
    戊○○占用系爭房屋相當於不當得利之租金，為每月2770
    元〔71926.4×295×470/ 10000×10﹪÷12＝8310，8310÷
    3＝2770，小數點以下四捨五入〕。從而原告請求被告乙○○、己○○、戊○○各給付2,077元，為有理由。至於原告
    請求被告庚○○給付2,077元，則為無理由。
六、綜上所述，原告依民法第767條、第179條之規定，請求被告
    乙○○、己○○、戊○○將系爭房屋騰空遷讓返還原告，並
    將系爭土地應有部分返還原告，以及自94年3月7日起至返還
    系爭房地之日止，按月給付原告2,077元之範圍內，為有理
    由，應予准許。逾此部分之請求為無理由，不應准許。
七、兩造就原告勝訴部分，均陳明願供擔保請准為假執行或免為
    假執行之宣告，經核均無不合，爰酌定相當擔保金額分別准
    許之，至原告敗訴部分，其假執行之聲請即失所附麗，應予
    駁回。
八、本件事證已臻明確，兩造其餘主張、陳述及所提證據，經審
    酌與本院前揭判斷不生影響，毋庸再予審酌，併此敘明。
九、訴訟費用負擔之依據：民事訴訟法第79條、第85條第1項前
    段。
中    華    民    國    95    年     2    月    27    日
                      民事第六庭法  官  邱  琦
以上正本係照原本作成
如對本判決上訴，須於判決送達後20日內向本院提出上訴狀
中    華    民    國    95    年     2    月    27    日
                                書記官  池東旭


司法院資訊處製作；財團法人民間司法改革基金會備份。
